【裁判字號】    94,簡上,258
【裁判日期】    950307
【裁判案由】    確認本票債權不存在
【裁判全文】
臺灣桃園地方法院民事判決             94年度簡上字第258號
上  訴  人  甲○○
訴訟代理人  簡長順律師
被  上訴人  乙○○
訴訟代理人  黃勝文律師
上列當事人間請求確認本票債權不存在事件，上訴人對於中華民
國94年10月12日本院中壢簡易庭94年度壢簡字第721 號第一審判
決提起上訴，本院於95年2 月21日言詞辯論終結，判決如下：
    主  文
原判決關於駁回上訴人後開第二項之訴部分，並訴訟費用之裁判
均廢棄。
確認被上訴人持有上訴人簽發如附表所示之本票，於新臺幣貳拾
壹萬壹仟肆佰參拾肆元範圍內之本票債權自民國九十二年四月三
十日起至民國九十四年九月三日止，按年息百分之六計算之利息
債權對上訴人不存在。
其餘上訴駁回。
第一、二審訴訟費用由被上訴人負擔十分之二，餘由上訴人負擔
。
    事  實
甲、上訴人方面：
一、聲明：
（一）原判決所為不利上訴人部分廢棄。
（二）確認被上訴人持有如附表所示本票（下稱系爭本票）債權
      不存在。
二、陳述：除與原判決所載者相同，茲予引用外，補稱：
（一）上訴人同意為被上訴人承擔房屋貸款，既為無償而承擔債
      務，顯是以贈與為被上訴人持有系爭本票之原因，而被上
      訴人之房屋貸款既尚欠新臺幣（下同）1,288,566 元未清
      償，則依民法第408 條第1 項之規定，贈與有一部分尚未
      履行，上訴人自得撤銷此尚未履行部分贈與之意思表示。
      又系爭本票係擔保前述上訴人承擔被上訴人房屋貸款債務
      之履行，類似從債權，所承擔之債務為系爭本票之原因債
      權關係，上訴人自得以贈與業已撤銷，就被上訴人持有系
      爭本票原因債權不存在為直接抗辯，拒絕履行票款。
（二）被上訴人與不明之訴外人4 人共同強暴脅迫，致上訴人不
      得已同意為被上訴人承擔房屋貸款，並簽發系爭本票作為
      保證用，此等脅迫行為乃為侵權行為，雖已因逾1 年之除
      斥期間致不得撤銷該意思表示，惟依民法第198 條規定，
      上訴人仍得拒絕履行。另系爭本票之原因債權係上訴人表
      示願意為被上訴人承擔銀行之房屋貸款150 萬元，系爭本
      票係為保證之用，故須在被上訴人支代上開房屋貸款後，
      始得對被上訴人主張之。
三、證據：援用原審之證據方法。
乙、被上訴人方面：
一、聲明：駁回上訴人之上訴。
二、陳述：除與原判決所載者相同，茲予引用外，補稱：
（一）上訴人於原審自承系爭本票係為給付分手費所用，而以分
      手為原因所為之給付，係男女同居之事實所衍生之分手糾
      紛，一方既已協議承諾給付一定費用，即非無償贈與契約
      之關係，不得援引贈與之相關規定，主張撤銷贈與。
（二）承擔債務可能基於單純委任關係、無因管理或基於代物清
      償之行為，不一而足，不必然為贈與。兩造分手時約定上
      訴人應付一定金額予被上訴人，房屋貸款僅是賠償金額參
      考之標準，非直接約定上訴人須代被上訴人償還貸款。縱
      上訴人確實曾向銀行為給付，然該貸款之主債務人仍為被
      上訴人，銀行並無獨立請求上訴人清償之權利，故上訴人
      所稱之承擔非但不屬民法所規定之免責之債務承擔，更不
      符合學說上所稱之並存之債務承擔，充其量乃任意所為之
      第三人清償。
（三）系爭本票之金額原即約定為150萬元，上訴人承諾贈與一
      棟房子，但被上訴人取得房屋後，竟仍負擔房價80% 之貸
      款。被上訴人對銀行仍應負擔主債務人之責任，上訴人則
      不因本票或兩造合意而對銀行負任何債務，是以上訴人向
      銀行給付分期款，與本件分手費無涉。
三、證據：除援用原審之證據方法外，補提臺灣高等法院85年度
    上字第155 判決意旨影本1 份。
丙、本院依職權調閱本院94年度票字第3460號民事卷宗。
    理  由
甲、程序方面：
一、按確認之訴，非原告有即受確認判決之法律上利益者不得提
    起，民事訴訟法第247 條第1 項前段定有明文，所謂即受確
    認判決之法律上利益，係指法律關係存否不明確，原告在法
    律上之地位有不安之狀態存在或受侵害之危險，而此種不安
    之狀態或危險，能以確認判決除去者而言。本件被上訴人既
    以系爭本票向本院聲請獲准對上訴人為強制執行，上訴人自
    有隨時受此法院強制執行之危險，而此等危險復得依確認判
    決加以除去，從而上訴人提起本件確認之訴，有受確認判決
    之法律上利益，此先敘明。
二、再按不變更訴訟標的，而補充或更正事實上或法律上之陳述
    者，非為訴之變更或追加，民事訴訟法第256 條定有明文。
    再按確認之訴之訴訟標的，為原告對於被告以訴或反訴要求
    判決範圍內，所確定之法律關係；而所謂訴訟標的之變更，
    乃指為訴訟標的之法律關係與他法律關係區別之標準事項有
    變更（見學者王甲乙、楊建華、鄭健才合著民事訴訟法新論
    第223 頁、第305 頁，89年7 月印行）。經查，本件上訴人
    於原審提起本件確認系爭本票債權不存在之訴時，所主張被
    上訴人與訴外人脅迫伊簽發系爭本票，故依民法第198 條之
    規定，其得拒絕履行，而請求確認系爭本票債權對伊不存在
    ；嗣於本院審理期間，於民國94年11月4 日復具狀表示依民
    法第408 條第1 項之規定，其亦得撤銷系爭本票之原因債權
    即兩造間之贈與契約等部分，經核均無礙於本件確認之訴訴
    訟標的乃為「系爭本票債權對上訴人不存在」此法律關係，
    故均應屬上訴人補充法律上之陳述之舉，而非訴之變更或追
    加，亦此敘明。
乙、實體方面：
一、本件上訴人於原審起訴主張，其與被上訴人原為男女朋友之
    關係，於92年3 月22日，兩造協議欲分手時，因其前曾以被
    上訴人之名義購買房屋贈與被上訴人，而由被上訴人向合作
    金庫銀行貸款150 萬元，被上訴人為要求其代為清償該房屋
    貸款，竟夥同不明之訴外人脅迫其簽發系爭本票，並於事後
    持系爭本票向法院聲請獲准對其為強制執行，爰求為判決確
    認系爭本票債權對伊不存在等語。
    被上訴人則以：系爭本票係兩造協議分手時，上訴人同意給
    予之分手費，並無上訴人所述脅迫之情，況上訴人主張撤銷
    被脅迫之意思表示，亦已逾1 年之除斥期間等語，資為抗辯
    。
二、兩造不爭執之事項：
（一）系爭本票為上訴人所簽發交付與被上訴人，被上訴人嗣並
      持系爭本票向本院聲請裁定准予強制執行之事實，除有系
      爭本票1 紙（見本院桃園簡易庭94年度桃簡字第840 號卷
      第17頁）、臺灣高等法院94年度抗字第1971號民事裁定1
      紙（見本院中壢簡易庭94年度壢簡字第721 號卷第24頁）
      附卷可稽外，並經本院依職權調閱本院94年度票字第3460
      號本票裁定卷宗查閱無訛。
（二）兩造於交往期間，上訴人曾以被上訴人名義購買房屋送給
      被上訴人，並由被上訴人向合作金庫銀行貸款150 萬元，
      而原審所認定被上訴人此房屋貸款餘額尚有1,288,566 元
      未為清償之事實，另有合作金庫銀行借據1 份、放款相關
      貸放及保證資料查詢單1 紙在卷可查（見本院中壢簡易庭
      94年度壢簡字第721 號卷第18頁、第23頁）。
三、兩造於95年1 月3 日本院準備程序時（見本院卷第30頁），
    協議簡化爭點為：(1)上訴人是否被脅迫而簽發系爭本票？(2)
    系爭本票究係上訴人為保證「無償贈與相當於被上訴人房屋
    貸款之未償金額」而簽發交付被上訴人？抑或兩造協議分手
    時，上訴人同意給予被上訴人之分手費所簽發交付？(3)兩造
    有無須被上訴人實際向銀行繳納上開房屋貸款後，始得向上
    訴人請求給付相等金額之約定？
四、本院之判斷：
（一）按當事人主張有利於己之事實者，就其事實有舉證之責任
      ，民事訴訟法第277 條前段定有明文。再按當事人主張其
      意思表示係因被詐欺或脅迫而為之者，應就其被詐欺或被
      脅迫之事實，負舉證之責任，最高法院21年上字第2012號
      判例意旨亦足參照。本件上訴人雖主張系爭本票係被上訴
      人夥同不明之訴外人脅迫伊所簽發，惟就被上訴人如何脅
      迫之事實，完全未能舉證以實其說，揆諸上揭法律規定及
      最高法院判例之說明，其此部分之主張，自難採信。
（二）另按因侵權行為對於被害人取得債權者，被害人對該債權
      之廢止請求權，雖因時效而消滅，仍得拒絕履行，民法第
      198 條固有明文。惟本件上訴人既未能舉證證明被上訴人
      有脅迫其簽發系爭本票之侵權行為事實，則其進而主張得
      依上開法律規定，拒絕履行系爭本票之債務，自亦不可採
      。
（三）又按民事訴訟如係由原告主張權利者，應先由原告負舉證
      之責，若原告先不能舉證，以證實自己主張之事實為真實
      ，則被告就其抗辯事實即令不能舉證，或其所舉證據尚有
      疵累，亦應駁回原告之請求；票據行為，為不要因行為，
      執票人不負證明關於給付之原因之責任，最高法院17年上
      字第917 號、64年台上字第1540號判例意旨闡釋甚明。本
      件上訴人所主張系爭本票係其為保證「無償贈與相當於被
      上訴人房屋貸款之未償金額」而簽發交付被上訴人之部分
      ，業為被上訴人所否認，並以系爭本票係兩造協議分手時
      ，上訴人同意給予之分手費等語。是此部分兩造爭執之重
      點，自屬上訴人簽發系爭本票之原因關係為何？此部分依
      上揭說明，應由上訴人就其主張之原因事實，負舉證之責
      任。
（四）而查，上訴人自始至終均未能提出任何證據以資證明其簽
      發系爭本票，原因係為「上訴人先贈與被上訴人房屋貸款
      之金額，在未完全履行前，以系爭本票為保證」之事實，
      其僅空言主張，自不足採信。
（五）再查，兩造前係男女朋友關係，後因故分手之事實，既為
      兩造所不否認，則此時女方即被上訴人為求彌補其與上訴
      人交往期間精神上之損失，而要求上訴人給付其相當於上
      開房屋貸款中尚未清償部分之金額，以終止兩造間就此所
      可能發生損害賠償之爭執或防止此爭執發生，實不違反一
      般常情，而可認為有和解契約性質之約定。此參上訴人於
      原審94年8 月30日、同年9 月28日言詞辯論時亦曾分別自
      陳：「我與被告（即被上訴人）之前是男女朋友關係，交
      往到今年2 月才分手，我們交往9 年。當初簽發系爭本票
      ，是因為我要跟被告分手，她要我給她150 萬元的分手費
      ，否則不會跟我分手…。」、「是分手費沒錯，但是我們
      並沒有分手，她也沒有依約履行，所以我認為這新台幣
      150 萬元不須給…。」等語益明（見本院中壢簡易庭94年
      度壢簡字第721 號卷第11頁、第20頁）。雖上訴人嗣已否
      認簽發系爭本票係為給付分手費所用，惟依其上開於原審
      審理時所述，系爭本票確係因兩造協議分手時，為終止爭
      執所用者，蓋無疑義。故被告所抗辯稱系爭本票之原因關
      係，係兩造協議分手時，上訴人所同意給予被上訴人之分
      手費之部分，即堪採信為真實。
（六）另就上訴人所主張兩造有「須被上訴人實際向銀行繳納上
      開房屋貸款後，始得向上訴人請求給付相等金額」之約定
      部分，亦僅見上訴人空言主張，而不能提出任何證據以資
      證明此部分之主張為真實，自不足採。
（七）至被上訴人於原審審理時固曾自陳：當時上訴人用伊名義
      買房子，當時說要分手，所以上訴人才開這150 萬元給伊
      ，要伊把房子貸款繳清，但事後上訴人沒有把房子繳清貸
      款，所以伊才聲請強制執行等語（見本院中壢簡易庭94年
      度壢簡字第721 號卷第12頁）。惟依其陳述內容，與其嗣
      後所主張系爭本票之原因關係為上訴人願給付分手費乙節
      並不矛盾，蓋兩造於協議分手時，將上訴人之前所送予被
      上訴人房屋，其貸款餘額作為分手費用金額之參考依據，
      實亦與常理無違。且被上訴人係緊接於上訴人前所述及在
      同日言詞辯論時自陳：因為伊要跟被上訴人分手，被上訴
      人要伊給150 萬分手費等語之後而為上開陳述，自亦足認
      兩造確係於協議分手時協議如何補償被上訴人之損失後，
      始決定以被上訴人房屋貸款之餘額為分手費之金額無誤。
      另被上訴人並未表示上訴人所主張系爭本票之原因關係為
      先贈與再保證之事實為真實，反一再抗辯稱系爭本票係上
      訴人為給付分手費所用，自難逕指為被上訴人已對上訴人
      主張之事實自認，故此部分原審認為被上訴人曾有自認之
      舉，尚有誤會。
五、基上所陳，系爭本票之原因關係為上訴人與被上訴人協議分
    手時，為終止兩造關於損害賠償之爭執而由上訴人同意依上
    述房屋貸款之餘額，給予被上訴人分手費後，再由上訴人簽
    發系爭本票擔保上開分手費給付義務之履行乙節，已堪認定
    無誤。
六、續查，被上訴人於原審審理時既自陳：上訴人用被上訴人的
    名義買房子給被上訴人，當時說要分手，所以上訴人才開這
    150 萬元本票給被上訴人，要被上訴人把房子貸款繳清，但
    事後上訴人沒有把房子繳清貸款，所以被上訴人才聲請強制
    執行等語，前已述及。參照上訴人所不否認其曾同意為被上
    訴人繳納房屋貸款之情以觀，足認兩造所約定上開分手費之
    給付方式，係由上訴人依房屋貸款與銀行約定之分期方式，
    代被上訴人逐期繳納本息，至完全清償完畢為止。再衡之以
    上訴人一次簽發系爭本票之面額達150 萬元之情，亦足推知
    兩造約定之真意，係若上訴人未依上開方式向銀行分期繳納
    房屋貸款，則被上訴人即得行使系爭本票之權利，且行使之
    範圍，即以房屋貸款未繳納之餘額為限。否則上訴人無一次
    簽發面額高達150 萬元之系爭本票交付之理，而僅須依照銀
    行分期攤還上開房屋貸款本息之約定，開立相當於每期應繳
    金額之多張本票即可。
七、而查，兩造就被上訴人之房屋貸款餘額應以算至94年9 月3
    日為止，尚有1,288,566 元之金額乙節，既俱未爭執，則被
    上訴人就系爭本票所得向上訴人請求給付者，自為上開金額
    及自94年9 月4 日起至清償日止，依票據法第124 條準用第
    97條 第1 項第2 款之規定，按年息6%計算之利息。
八、從而，上訴人請求確認被上訴人之系爭本票債權不存在，於
    211,434 元（計算式：1,500,000 －1,288,566 ＝211, 434
    ）之範圍內及此金額自94年9 月4 日起至清償日止，按年息
    6%計算之利息之部分，為有理由，應予准許，其逾此範圍之
    請求，則為無理由，應予駁回。原審就系爭本票中211,434
    元自92年4 月30日起至94年9 月3 日止，按年息6%計算之利
    息債權（即單指利息債權之部分），為上訴人敗訴之判決，
    尚有未洽，上訴意旨就此部分指摘原判決不當，求予廢棄改
    判，為有理由。爰由本院予以廢棄改判如主文第1 項、第2
    項所示。至就上開金額範圍外之部分，原審為被上訴人勝訴
    之判決，經核並無違誤，上訴意旨就此部分，仍執陳詞，指
    摘原判決不當，求予廢棄改判，為無理由，應予駁回其上訴
    。
九、本件事證已臻明確，兩造其餘攻擊防禦方法及舉證，核於判
    決之基礎及結果無影響，無庸一一論列，附此敘明。
據上論結，本件上訴人之上訴為一部有理由，一部無理由，依民
事訴訟法第436 條之1 第3 項、第450 條、第449 條第1 項、第
79條 ，判決如主文。
中    華    民    國    95    年    3     月     7    日
                 民事第二庭    審判長法  官  劉克聖
                                     法  官  石有為
                                     法  官  張震武
以上正本係照原本作成
不得上訴
中    華    民    國    95    年    3     月     7    日
                                     書記官  李家
┌──────────────────────────────┐
│附表：                                   94年度簡上字第258號│
├─┬──────┬──────┬──────┬───────┤
│編│發   票   日│票 面 金 額 │到   期   日│票據號碼      │
│號│（民國）    │ （新臺幣） │（民國）    │              │
├─┼──────┼──────┼──────┼───────┤
│1.│92年3月20日 │1,500,000元 │92年4月30日 │623826（即本院│
│  │            │            │            │94年度票字第  │
│  │            │            │            │3460號裁定所示│
│  │            │            │            │之本票）      │
└─┴──────┴──────┴──────┴───────┘


司法院資訊處製作；財團法人民間司法改革基金會備份。
